【裁判字號】    95,台上,1138
【裁判日期】    950530
【裁判案由】    損害賠償
【裁判全文】
最高法院民事判決            九十五年度台上字第一一三八號
    上  訴  人  甲○○
                        弄5號.
                乙○○
    共      同
    訴訟代理人  許明德律師
                吳芝瑛律師
                鄭勝智律師
    被 上訴 人  屏東縣立恆春國民中學
                        79號.
    法定代理人  丙○○
上列當事人間請求損害賠償事件，上訴人對於中華民國九十四年
四月七日台灣高等法院高雄分院第二審判決（九十二年度上字第
二００號），提起上訴，本院判決如下：
    主  文
上訴駁回。
第三審訴訟費用由上訴人負擔。
    理  由
被上訴人之法定代理人原為蕭耀宗，本件訴訟上訴第三審後變更
為丙○○，已據其具狀聲明承受訴訟，並提出屏東縣政府函影本
一份為證，核無不合，先予敘明。
次查上訴人主張：伊為民國（下同）七十七年四月十二日生之李
振政之父母，李振政生前就讀於被上訴人學校三年三班。李振政
因罹患高血壓及心臟病，不能激烈運動，伊乃在學生緊急事件聯
絡卡註明李振政有心臟病，中午不要跑操場，復於九十一年九月
十一日在家庭聯絡簿告知李振政之級任導師即第一審共同被告翁
瑞卿（已確定）：李振政近來身體欠安（心臟方面）上體育課時
切勿過於激烈運動等語。詎被上訴人之校長蕭耀宗竟未依教育部
八十八年台體字第八八一五０五五八號、八十九年八月七日台
體字第八九０九五三二七號、九十年二月二十日台體字第九
００三五六三一號函文（下稱教育部之三件函文）調查學生疾病
記錄，做成報告供老師參考。翁瑞卿疏未將李振政之情況通報校
方及體育老師即第一審共同被告林掌（已確定）。嗣於同年月二
十三日上午十時十分上體育課時，林掌疏未於上課前事先詢問李
振政之身體狀況，竟命李振政頂著烈日跑操場，致其心臟病突發
昏厥，又未及時將李振政送醫救治，李振政事後雖經送往行政院
衛生署屏東醫院恆春分院（下稱恆春分院）急救，仍宣告死亡。
被上訴人所屬公務員均有過失，造成李振政之死亡等情。爰依民
法第一百八十五條第一項及國家賠償法第二條第二項之規定，求
為命被上訴人給付上訴人各新台幣（下同）一百五十萬元，並均
加給法定遲延利息之判決（未繫屬本院者，不予論述）。
被上訴人則以：翁瑞卿見上訴人在家庭聯絡簿之記載，即於同年
月十二日體育課時前往關心李振政上體育課情形，發現李振政上
課正常，並告知李振政如果身體有問題，一定要告訴體育老師，
已盡應注意義務。況自同年月十一日起至同年月二十三日止，已
經歷三次體育課，李振政均無任何異狀，家庭聯絡簿亦未再記載
疾病情形，顯見李振政之死亡為意外，非任何人可預見，亦非教
職人員所能防免，復與翁瑞卿未將李振政身體狀況告知體育老師
林掌無關。又林掌於上體育課時，曾要求學生如身體有疾病應告
知。在本件意外事故發生前，林掌並不知李振政有心臟疾病而不
適運動之情形，且李振政於意外發生前上課時，均無任何不適情
形，林掌無法預見李振政將發生意外，自無故意或過失。九十一
年九月二十三日體育課之慢跑為熱身運動，非屬過當之激烈活動
，且事故發生時，林掌已迅速到場緊急處理，並通知校護陳麗文
、導師翁瑞卿聯絡救護車，復與校護輪流進行心肺復甦術，迄救
護車趕到並送李振政至恆春分院急救，未曾延誤。另證人即恆春
分院醫師吳玉村表示並不禁止李振政上體育課，則被上訴人之校
長蕭耀宗縱依教育部之上開函令，對患有特殊疾病、不適劇烈運
動之學生登記造冊，對可上體育課之李振政而言，仍無預防其不
在體育課突發心血管疾病死亡之可能。是蕭耀宗、林掌及翁瑞卿
之行為，與本件意外均無相當因果關係，被上訴人無損害賠償義
務等語，資為抗辯。
原審以：上訴人之子李振政就讀被上訴人學校三年三班，於上揭
時地上體育課慢跑時休克，經送醫急救不治死亡。嗣由檢察官會
同法醫相驗後，認定李振政係因心血管疾病死亡。因被上訴人所
屬校長蕭耀宗、老師翁瑞卿、林掌均為教師法適用之對象，亦為
國家賠償法所指之公務員，上訴人乃於九十二年四月八日向被上
訴人請求國家賠償，被上訴人未同意給付等情，有台灣屏東地方
法院檢察署相驗屍體證明書一紙在卷可稽，復為兩造所不爭執，
堪信為真實。按教育部之三件函文，係為防止各級學校學生參與
體育教學暨運動競賽發生運動意外事件而為通知，因此受教育部
監督之被上訴人自應依函示內容調查學生疾病記錄，做成報告供
老師參考。又依教育部所訂之「學校衛生工作指引」，校長有「
核定學校衛生工作計劃，並領導實施」之職責；導師之職責為「
實施健康觀察，如發現學生有健康問題，應與學校護理人員、學
生家長，或其他有關人員聯繫。」、「級任導師……對於……有
慢性疾病或先天性的缺陷（不能適應正常運動的），要聯繫體育
老師予以特別關注」。查李振政於九十一年九月二十三日死亡時
，被上訴人之校長蕭耀宗確實尚未將該校三年級學生，依教育部
之三件函文規定對於患有特殊疾病不適劇烈運動之學生登記造冊
，並知會各相關教師及人員，亦未依「學校衛生工作指引」所訂
校長之職責，調查該校三年級學生特殊疾病記錄乙節，業據證人
陳麗文證述無訛，亦為被上訴人所不爭執。上訴人已於學生緊急
事件聯絡卡記載「李振政有心臟病，請中午不要跑操場」、家庭
聯絡簿註明「李振政身體欠安（心臟方面）體育課切勿過於激烈
運動」等情，亦有兩造不爭執其真正之學生緊急事件聯絡卡、家
庭聯絡簿等件影本各一份在卷足憑。翁瑞卿於同年月十一日得知
李振政有心臟方面疾病後，並未告知林掌，亦未向被上訴人反應
上情之事實，為翁瑞卿所自承，復有屏東縣政府九十一年十一月
十九日屏府政查字第０九一０一七八八四五號函在卷可稽。則被
上訴人之校長蕭耀宗、老師翁瑞卿確有違反上開教育部函令，未
為調查造冊、聯繫相關人員之怠於執行職務過失，洵堪認定。被
上訴人辯稱蕭耀宗及翁瑞卿均無怠於執行職務云云，尚不足採。
至上訴人於同年月十一日在家庭聯絡簿註明上情後，迄同年月二
十三日止，未再通知被上訴人或翁瑞卿有關李振政身體之狀況，
亦未曾向被上訴人表示李振政不得上體育課。且李振政自三年級
開學後迄事件發生前，已上過六堂體育課，當時並未有身體不適
之情形，亦經第一審法官至被上訴人學校三年三班勘驗時，由李
振政之同班同學陳述明確。另李振政曾至財團法人長庚紀念醫院
高雄分院（下稱長庚高雄分院）就高血壓疾病求診，據證人吳玉
村證述：當時醫囑是李振政應避免劇烈運動以及增加腹壓之運動
，適度活動必須的，並不禁止上體育課等語。復有長庚高雄分院
病歷影本一份在卷可佐。足認李振政於體育課運動時未曾表示無
法承受，且上訴人係依醫囑向被上訴人所屬老師表示勿激烈運動
，亦未禁止李振政上體育課。再者，慢跑並非激烈運動，且上訴
人復未舉證證明林掌曾接獲任何有關李振政身體狀況不得慢跑，
或未做暖身操前不得慢跑之通知，則林掌於上體育課時命李振政
與全班同學慢跑操場，尚難謂林掌有何執行職務之過失或怠於執
行職務之過失行為。又依證人即李振政同班同學黃逢賢、洪千涵
、周逢賢、韓志方及證人陳麗文等人證述內容，及卷附恆春分院
九十二年二月十一日屏醫恆分總字第０九二００００二五五號函
及急診資料，可證事故發生後林掌已儘速為適當之處理，並無延
誤急救之情形。是上訴人主張林掌為體育老師，未依教育部台
體字第八九０九五三二七號函及台體字第九００三五六三一號
函所示處理，事後又延誤將李振政送醫急救，顯有疏失云云，不
足為憑。按李振政係高血壓所致左心室肥厚，這有可能因任何壓
力發生心律不整造成心因性休克死亡，縱然是慢跑加上環境因子
（熱）對李振政都可以說是一種壓力；由於慢跑和環境因子（熱
）與李振政口吐白沫的症狀太過接近，所以應難謂不是死亡之先
行原因，有法務部法醫研究所九十三年八月二十日法醫理字第０
九三０００二七八０號函附法醫所醫鑑字第一一七七號法醫文
書審查鑑定書、九十四年一月十日法醫理字第０九三０００四七
五八號函各一份在卷足憑。查李振政之死因經相驗結果係心血管
疾病，惟李振政之醫囑係須適度活動，不禁止上體育課，上訴人
在家庭聯絡簿及學生緊急事件聯絡卡又未向被上訴人表示要禁止
李振政上體育課，且在體育課運動時李振政復未曾表示無法承受
，則在一般情形下，體育老師即有令可適度活動上體育課學生在
該時段慢跑熱身之可能，而此類學生未必都會發生心因性休克而
死亡，是以被上訴人之校長蕭耀宗之行為與李振政之死亡並無相
當因果關係。上訴人以家庭聯絡簿通知翁瑞卿後十二日始發生本
事件，翁瑞卿所獲通知亦僅為「李振政心臟不好不要激烈運動」
，而非不可上體育課或慢跑，且在「最近身體欠安」後數日間上
訴人均未有何通知及指示，則翁瑞卿在事件發生前十二日未通知
林掌及被上訴人「李振政心臟不好不要激烈運動」，在一般情形
下，依李振政生前曾上體育課之身體狀況及醫囑建議要適度運動
，不應發生上體育課時慢跑死亡之結果，此發生死亡應為意外，
是以翁瑞卿之行為與李振政之死亡間亦無相當因果關係。林掌於
上體育課時命李振政與全班同學慢跑操場，並無何執行職務之過
失或怠於執行職務之過失行為，已如前述，則林掌之行為與李振
政之死亡並無相當因果關係。復按公務員怠於執行職務，致人民
自由或權利遭受損害者，國家應負損害賠償責任，國家賠償法第
二條第二項固定有明文。惟須公務員怠於執行職務與人民自由或
權利遭受損害間有相當因果關係，國家始應負損害賠償責任。經
查被上訴人之校長蕭耀宗、教師翁瑞卿雖有上述怠於執行職務之
情形，惟與李振政上體育課時慢跑死亡間無相當因果關係。另被
上訴人之教師林掌則無怠於執行職務之情形，則上訴人依上開國
家賠償法之規定請求損害賠償，揆諸前開說明，自無理由，不應
准許。並敘明兩造其餘攻防方法之取捨意見，因而維持第一審所
為上訴人敗訴之判決，駁回其上訴，經核於法洵無違誤。上訴論
旨，仍執陳詞並就原審證據取捨、認定事實之職權行使，指摘原
判決不當，求予廢棄，非有理由。
據上論結，本件上訴為無理由。依民事訴訟法第四百八十一條、
第四百四十九條第一項、第七十八條，判決如主文。
中    華    民    國  九十五  年    五    月   三十   日
                      最高法院民事第七庭
                          審判長法官  劉  延  村
                                法官  劉  福  來
                                法官  吳  謀  焰
                                法官  李  寶  堂
                                法官  許  澍  林
      本件正本證明與原本無異
                                      書  記  官
中    華    民    國  九十五  年    六    月   十四   日
                                                      Ｌ


司法院資訊處製作；財團法人民間司法改革基金會備份。
